【裁判字號】    89,台上,1989
【裁判日期】    890825
【裁判案由】    排除侵害
【裁判全文】
最高法院民事判決                              八十九年度台上字第一九八九號
    上  訴  人  甲○○
    被 上訴 人  台灣糖業股份有限公司
    法定代理人  錢秉才
右當事人間請求排除侵害事件，上訴人對於中華民國八十八年四月十四日台灣高等法
院花蓮分院第二審判決（八十八年度上字第二號），提起上訴，本院判決如左：
    主  文
上訴駁回。
第三審訴訟費用由上訴人負擔。
    理  由
本件被上訴人主張：坐落花蓮縣吉安鄉○○段第三一○號土地為伊所有，上訴人無法
律上原因占用如第一審判決附圖（下稱附圖）Ｂ部分所示面積○‧○○○五公頃及Ａ
部分所示面積○‧○○一二公頃土地，並在Ｂ部分土地上蓋有建物等情，爰依所有權
之法律關係，求為命上訴人將附圖Ｂ部分土地上建物拆除，將該部分土地及Ａ部分土
地返還與伊之判決。
上訴人則以：系爭土地及地上房屋係伊於民國八十二年間向訴外人吳秋霜購得，吳秋
霜則係向徐陳河購買，徐陳河於四十二年初建築完成房屋，同年五日二十日遷入居住
，系爭土地旁有被上訴人之工作站及員工宿舍，日夜有人看守，徐陳河建築房屋時逾
越疆界，被上訴人難諉為不知，也未提出異議阻止興建，且占有人之受讓人得與前占
有人之占有合併而為主張，伊繼受系爭房屋前手之權利義務，被上訴人自不得請求除
去或變更建築物。又系爭土地自四十二年間起被和平占有迄今，不論占有之始是否善
意，伊亦得請求登記為地上權人，被上訴人不得主張伊無權占有而請求拆屋還地等語
，資為抗辯。
原審斟酌全辯論意旨及調查證據之結果，以：按所有人對於無權占有或侵奪其所有物
者，得請求返還之。對於妨害其所有權者，得請求除去之，民法第七百六十七條定有
明文。查被上訴人主張，系爭土地為伊所有，上訴人在該土地附圖Ｂ部分有房屋並占
有附圖Ａ部分土地等情，業據提出土地登記簿謄本為證，復有花蓮縣花蓮地政事務所
之複丈成果圖附卷可稽，堪信為真實。系爭土地上房屋原為徐陳河所建造，惟徐陳河
供證稱：伊原受僱於被上訴人公司，建築房屋時，全部基地為被上訴人所有，占用被
上訴人所有土地部分，因其他員工作梗，故未能購得等語。按民法第七百九十六條所
謂土地所有人建築房屋逾越疆界，係指土地所有人在其自有之土地上建築房屋，僅一
部分逾越疆界者而言，若其房屋之全部建築在他人之土地，則無該法條規定之適用之
餘地。上訴人所有房屋既全部占用被上訴人之土地，則上訴人抗辯依民法第七百九十
六條規定，被上訴人不得請求除去云云，已無可採。次按地上權為所有權以外之財產
權，依民法第七百七十二條準用同法第七百六十九條、第七百七十條規定，須以行使
地上權之意思而占有，始得主張取得時效而依土地法規定程序，向地政機關聲請登記
為地上權人。查證人徐陳河已證稱：被上訴人曾於五十五年間要求其返還土地，經花
蓮縣政府出面協調，被上訴人始將部分土地出售與伊等語，該出售與證人徐陳河之土
地即係後來出售與吳秋霜，再轉與上訴人之土地，是上訴人主張因時效取得地上權云
云，亦不足採。被上訴人就附圖Ｂ及Ａ部分土地主張上訴人係無權占有，請求上訴人
拆屋還地依法有據云云，為其心證所由得，復說明上訴人其他抗辯之取捨意見，爰維
持第一審所為如被上訴人聲明之判決，駁回上訴人之上訴。按占有人因時效而取得地
上權登記請求者，以已具備時效取得地上權之要件，向該管地政機關請求為地上權登
記，如經地政機關受理，則受訴法院始應就占有人是否具備時效取得地上權之要件，
為實體上裁判。否則因時效而取得地上權登記請求權者，不過有此請求權而已，在未
依法請求登記為地上權人以前，仍不得據以對抗土地所有人而認其並非無權占有。本
件上訴人既尚未向該管地政機關請求為地上權登記，自不得對抗被上訴人排除侵害之
主張。又土地所有人所建房屋整體之外，另行越界加建房屋，則鄰地所有人請求拆除
原無礙所建房屋之整體，自無民法第七百九十六條規定之適用。附圖Ｂ部分為屋後加
蓋部分，有附圖上之附註欄可稽，被上訴人請求上訴人拆除亦無不合。原審為上訴人
敗訴判決，於法洵無違誤。上訴論旨仍執陳詞指摘原判決不當，聲明廢棄，難認有理
由。
據上論結，本件上訴為無理由。依民事訴訟法第四百八十一條、第四百四十九條第一
項、第七十八條，判決如主文。
中      華      民      國    八十九    年      八      月    二十五    日
                              最高法院民事第七庭
                                  審判長法官  吳  正  一
                                        法官  謝  正  勝
                                        法官  劉  福  來
                                        法官  高  孟  焄
                                        法官  曾  煌  圳
      右正本證明與原本無異
                                              書  記  官
中      華      民      國    八十九    年      九      月     十四     日


司法院資訊處製作；財團法人民間司法改革基金會備份。
